【裁判字號】    95,上訴,258
【裁判日期】    950418
【裁判案由】    強盜等
【裁判全文】
臺灣高等法院高雄分院刑事判決
上  訴  人
即  被  告  甲○○
指定辯護人  本院公設辯護人    李佩娟
上列上訴人因強盜案件，不服臺灣高雄地方法院94年度訴字第
3709號中華民國94年12月27日第一審判決（起訴案號：臺灣高雄
地方法院檢察署94年度偵字第20629 號），提起上訴，本院判決
如下：
    主  文
原判決撤銷。
甲○○共同攜帶兇器，於夜間侵入住宅，毀壞門扇竊盜，因防護
贓物、脫免逮捕，當場施以強暴，累犯，處有期徒刑捌年。扣案
萬能開鎖工具支、螺絲起子支、萬能活動板手壹支、手電筒
壹支、手套壹雙，均沒收。
    事  實
一、甲○○前因竊盜案件，經臺灣高等法院以90年度上易字第12
    15號判處有期徒刑1 年6 月，於民國93年7 月2 日縮短刑期
    假釋出監，93年10月25日保護管束期滿未經撤銷視為執行完
    畢。詎其不知悔改，復於94年9 月9 日21時許（夜間），與
    已成年之彭少東（未經起訴）共同基於意圖為自己不法之所
    有之犯意聯絡，由彭少東攜帶屬其所有之手電筒1 支 (供行
    竊照明搜尋財物使用)、 手套1 雙 (供穿戴以行竊避免留下
    指紋跡證）及屬其所有客觀上足以危害人之生命身體，依社
    會通常觀念可供兇器使用之萬能開鎖工具3 支、螺絲起子 3
    支、萬能活動板手1 支等工具，開啟乙○○位高雄市○○區
    ○○路583 號3 樓之2 大門，甲○○及彭少東2 人侵入乙○
    ○上開住宅，並破壞房內之2 間臥室門鎖（門扇之一部分）
    ，致其不堪使用後，進入房間內著手竊取室內之財物，於竊
    得乙○○所有之財物後，將之打包成5 大包置於屋內，惟因
    察覺有人欲返家查看，彭少東遂往門口移動，並攜帶其準備
    帶走之一大包贓物，甲○○則將其竊得之黃金戒指1 個、白
    金戒指2 個、天珠手鍊1 條、水晶手鍊1 條、白金手鍊 1條
    、精工牌手錶1 只、POLO牌手錶1 只、現金新台幣 (下同)3
    6,828 元及作案之工具藏於身穿之褲子左口袋內，欲逃離現
    場。惟彭少東於門口處，即遇見從高雄市○○區○○路 583
    號2 樓之2 處聽聞其住處有開啟大門之聲音，察覺有異而上
    樓查看之屋主乙○○，乙○○乃質問彭少東：「你要找誰？
    」彭少東佯稱：「我要找姐夫」，並緩慢往外移動，乙○○
    再質問彭少東：「你到底要找誰？」此時，甲○○即從屋內
    走出來，並稱：「不信，你自己進來看」，詎彭少東為防護
    贓物及脫免逮捕，作勢要推開乙○○ (將乙○○推入屋內)
    ，惟乙○○機警而往下跳，並同時將彭少東往下推，彭少東
    與乙○○均因重心不穩而跌倒在地，乙○○即開始呼喊「抓
    賊! 」，甲○○聞言，即與彭少東共同基於防護贓物及脫免
    逮捕之犯意聯絡，自三樓門口處往下跑，並於二、三樓樓梯
    轉角處，與彭少東共同圍住乙○○，甲○○並當場施強暴自
    乙○○左側抓住乙○○左手肘後，叫彭少東「打! 」，彭少
    東聞言，即拿起其包裝竊得財物之袋子往乙○○頭上敲2 下
    ，旋將之丟向乙○○施強暴，致乙○○因此受有左上肢、右
    大腳趾挫擦傷等傷害，彭少東即與甲○○即快速逃離現場，
    但乙○○仍拉扯甲○○一、二下，甲○○雖掙脫而往下跑，
    旋於94年9 月9 日21時20分許，甲○○跑到一樓人行道時，
    為乙○○抓住衣服而跌倒，適乙○○之友人王克蘇因聽聞乙
    ○○追喊抓賊，趕來之後，因追趕彭少東無著，再回到現場
    時共同壓制甲○○，適巡邏員警據報前來，當場逮捕甲○○
    ，而查知上情；並在甲○○身穿之褲子左口袋內扣得前揭萬
    能開鎖工具3 支、螺絲起子3 支、萬能活動板手1 支、手電
    筒1 支、手套1 雙，及其竊得之黃金戒指1 個、白金戒指 2
    個、天珠手鍊1 條、水晶手鍊1 條、白金手鍊1 條、精工牌
    手錶1 只、POLO牌手錶1 只、現金36,828元 (業經發還乙○
    ○)。 (另 鏡子1 面及眼鏡1 副無證據證明與本件犯罪有關
    )， 彭少東則逃逸無蹤。
二、案經乙○○訴由高雄市政府警察局楠梓分局報告臺灣高雄地
    方法院檢察署檢察官偵查起訴。
    理  由
壹、程序方面:
一、按被告以外之人（包括證人、鑑定人、告訴人、被害人及共
    同被告等）於審判外之陳述雖不符刑事訴訟法第159 條之 1
    至之4 等四條之規定，而經當事人於審判程序同意作為證據
    ，法院審酌該言詞陳述或書面陳述作成時之情況，認為適當
    者，亦得為證據；當事人、代理人或辯護人於法院調查證據
    時，知有刑事訴訟法第159 條第1 項不得為證據之情形，而
    未於言詞辯論終結前聲明異議者，視為有前項之同意，刑事
    訴訟法第159 條之5 定有明文。立法意旨在於傳聞證據未經
    當事人之反對詰問予以核實，原則上先予排除。惟若當事人
    已放棄反對詰問權，於審判程序中表明同意該等傳聞證據可
    作為證據；或於言詞辯論終結前未聲明異議，基於尊重當事
    人對傳聞證據之處分權，及證據資料愈豐富，愈有助於真實
    發見之理念，且強化言詞辯論主義，使訴訟程序得以順暢進
    行，上開傳聞證據亦均具有證據能力。本件證人乙○○、王
    克蘇、孟慶華、黃建榮於警詢及偵查中之證述筆錄被告之聲
    押筆錄、聲請具保停止羈押筆錄，查扣之作案工具等，業經
    當事人於審判程序明示同意作為證據，本院審酌上開筆錄作
    成時，較無人情施壓或干擾，亦無不當取供之情形，認為以
    之作為本案之證據亦屬適當，其他查扣之作案工具等，作為
    審斷本案之參考，亦屬適當。上揭筆錄及其他證據資料，自
    具有證據能力。
二、按刑事訴訟法第159 條之4 規定，除前三條之情形外，下列
    文書亦得為證據：「一除顯有不可信之情況外，公務員職務
    上製作之紀錄文書、證明文書。二除顯有不可信之情況外，
    從事業務之人於業務上或通常業務過程所須製作之紀錄文書
    、證明文書。三除前二款之情形外，其他於可信之特別情況
    下所製作之文書。」本件贓物領據、照片、被害人驗傷診斷
    書，均符合上揭文書之要件，經查亦無顯不可信之情況，並
    有其他特別可信之情況，上開文書應具有證據能力。
貳、實體方面:
一、訊據上訴人即被告甲○○坦承於上揭時、地，夥同彭少東侵
    入乙○○住宅行竊得手後，旋被乙○○發覺，而當場對乙○
    ○施以強暴之犯行。惟於原審辯稱：「我沒有打乙○○，也
    沒有叫彭少東打乙○○，我是叫彭少東『跑! 』，我平常是
    講國語，證人乙○○說我有叫彭少東『打! 』，可能是聽錯
    了，彭少東是自己起意對乙○○施以強暴脅迫之行為，至於
    ，證人王克蘇看到彭少東逃跑之後，就去追彭少東，不可能
    看到我與乙○○之間的情形。」云云。
二、經查：被告與彭少東共同於上開時、地，侵入證人即告訴人
    乙○○住宅行竊，經乙○○發覺時，被告為脫免逮捕及防護
    贓物而當場對乙○○施以強暴行為等情，業據證人乙○○於
    94年12 月13 日原審法院審理中結證稱：「當天我在2 樓，
    聽到3 樓有聲響，我知道上面沒有人在 (人不在家)， 所以
    上去查看。發現另外逃跑之小偷彭少東站在門口，我發現他
    時，他正慢慢走向外面，我問他『要找誰？』他說他要找姊
    夫，我再問第二次，『你到底找誰？』第二次回答的人就是
    被告，即在法庭之甲○○，從裡面走出來說要找姊夫，並說
    不信你進來看，後來，彭少東要推我，我就跳下來，同時，
    彭少東被我推了一下，他重心不穩，我就開始喊抓賊，被告
    就同時跑下來，他下來時，被告在我的左手邊，將我抓住，
    叫另外一個彭少東打我。他拿了一個從我家拿來的包包打我
    ，往我頭部上面敲了2 下，就砸向我。然後他們就跑掉。這
    時換我要去抓被告，被告被我拉扯一、二下，他就往底下跑
    ，我就去追，追到1 樓之人行道上，被我從後面抓到被告之
    衣服一角，他就跌倒，後來王克蘇幫我抓住他的左手，我壓
    住他一條腿，抓他右手。」、「當時是被告先抓住我的手，
    就叫彭少東打我」、「後來我去驗傷，詳如診斷證明書。」
    、「我右腳拇指是我追他們時受傷，左手受傷是他們抓我時
    ，被他們抓傷，被告抓我左上臂。」、「抓住我時，就叫另
    外一個人打我。」、「他說什麼名字，我聽不懂，他說『×
    ××打他』（即喝令×××下手毆打）。」、「我左手臂被
    抓住，不能動，另外一個人打我，我用右手去擋另外一個人
    之攻擊。」等語（見原審卷第56-58 頁），且被告於同日審
    理中針對證人乙○○之上揭證詞，亦表示：「我下去的時候
    ，乙○○抓住我的手，我要跑掉，所以我用一隻手『推』他
    ，我不是叫我同伴打他，我只說『逃』而已，沒有說其他的
    。」等語，被告既云「我用一隻手『推』他」，核屬施強暴
    之動作。足見被告欲從3 樓往樓下走時，因遇見乙○○質問
    何以侵入住宅，為乙○○抓住其手時，其為脫免逮捕及防護
    贓物，確有與乙○○發生肢體衝突。另證人王克蘇亦於同日
    審理中證稱：「94年9 月9 日晚上我本來與乙○○一起在二
    樓看電視。後來乙○○獨自一人上三樓去，我聽到『乒乒碰
    碰』，後來聽到有人喊我名字叫抓賊，我就衝出去，後來看
    到2 樓、3 樓樓梯轉角口那邊，有2 個人圍住乙○○扭打。
    我衝上去抓開彭少東，與他發生拉扯，後來彭少東跑掉。我
    就下去追他，因為他把門關起來，我要打開門時滑倒，不及
    追到那個人 (彭少東)。 」、「辯護人問：剛剛說你在2 、
    3 樓看到有2 個人圍住乙○○扭打？是什麼情形？）（證人
    王克蘇答：就是二個人圍住乙○○，乙○○被前後包圍，我
    聽到聲響，但是誰打誰我沒有看清楚。因為轉角之樓梯燈光
    沒有很亮，而且是一瞬間之東西，我也沒有辦法看得很清楚
    。）」等語（見原審卷第58-60 頁）。則綜合證人乙○○、
    王克蘇2 人之證詞，可見被告與彭少東確有在乙○○屋外2
    、3 樓樓梯轉角處與乙○○相遇，而被告於檢察官94年9 月
    10日偵查中自承其聽到有人喊「抓賊」才跑出來 (見偵查卷
    第11頁)， 於94年9 月26日偵訊中復自承「我知道彭少東有
    丟一包東西給被害人」 (見偵查卷第27頁）意即彭少東拿一
    包東西砸向乙○○，則被告既在其行竊之現場，知悉被發覺
    ，被害人前來追捕，竟不直接逃離現場，而與彭少東共同停
    留在現場並與乙○○對峙，再衡以證人王克蘇有聽到「乒乒
    碰碰」之聲音，及被告左上臂確實受有挫擦傷之傷害，有健
    仁醫院出具之診斷證明書附卷可證，足見證人乙○○證述「
    被告確有抓住我左上臂，並喝令彭少東『打！』」，核與事
    實相符，被告於原審空言否認，要屬卸責之詞，不足採信。
    此外，復有共犯彭少東所有供本件犯罪使用之萬能開鎖工具
    3 支、螺絲起子3 支、萬能活動板手1 支、手電筒1 支、手
    套1 雙等工具及其二人竊得之黃金戒指1 個、白金戒指2 個
    、天珠手鍊1 條、水晶手鍊1 條、白金手鍊1 條、精工牌手
    錶1 只、POLO牌手錶1 只、現金36828 元 (黃金戒指1 個等
    贓物業經發還乙○○）扣案、健仁醫院出具之診斷證明書乙
    紙、查獲現場照片14張、高雄地區94年日出日沒時刻表1 張
    附卷可資佐證。按刑法第329 條準強盜罪，係以竊盜或搶奪
    ，因防護贓物、脫免逮捕或湮滅罪證，而當場「施以強暴脅
    迫」者為構成要件，而所謂強暴，乃指直接或間接對於人之
    身體施以暴力，壓制被害人之抗拒或使被害人處於不能抗拒
    之狀態，苟行為人僅有強力排除拖拉、壓制之被動行為，則
    尚難認有積極暴行而達於強暴脅迫之程度（最高法院著有82
    台上字第2342號、43年台上字第670 號裁判意旨可資參照）
    。被告甲○○於竊盜行為被發現後，在乙○○屋外2 、3 樓
    樓梯轉角處，為脫免逮捕及防護贓物，竟抓住其左上臂，並
    叫彭少東「打」乙○○，造成乙○○左上臂擦挫傷之傷害，
    被告所為已屬在竊盜現場施強暴行為，而非單純強力排除拖
    拉、壓制之被動行為，本件事證明確，被告犯行堪以認定。
三、按刑法第329 條之以強盜論，即以強盜罪相當條文處罰之意
    ，並非專以第328 條第1 項之強盜論，故第330 條所謂犯強
    盜罪，不僅指自始犯強盜罪者而言，即依第329 條以強盜論
    者，亦包括之，如此項準強盜有第321 條第1 項各款情形之
    一，自應依第330 條論處（最高法院25年上字第6626號、42
    年台上字第523 號判例）。再所稱犯準強盜而有刑法第 321
    條第1 項第3 款之情形，不論行為人於竊盜之初即持有兇器
    ，或於施強暴脅迫行為時始臨時起意持有兇器，二者對人之
    生命、身體、安全構成威脅並無二致，均應依刑法第330 條
    論處，始符合該條加重處罰之立法本旨。刑法第321 條第 1
    項第3 款之攜帶兇器竊盜罪，係以行為人攜帶兇器竊盜為其
    加重條件，而不以取出兇器犯之為必要，此所謂之兇器，其
    種類並無限制，凡客觀上足以對人之生命、身體、安全構成
    威脅，具有危險性之兇器均屬之，且祇須行竊時攜帶此種具
    有危險性之兇器為已足，並不以攜帶之初有行兇之意圖為必
    要（最高法院79年臺上字第5253號判例意旨參照）。本件扣
    案之萬能開鎖工具3 支、螺絲起子3 支、萬能活動板手1 支
    ，係金屬材質，且既能開啟乙○○位高雄市○○區○○路58
    3 號3 樓之2 大門，毀壞被害人乙○○住處房間門鎖，有警
    卷照片4 張在卷可證，足認其質地堅硬，客觀上足以危害人
    之生命身體，依社會通常觀念可供兇器使用之物。
四、核被告甲○○攜帶兇器，於夜間侵入住宅，毀壞門扇竊盜，
    因防護贓物、脫免逮捕，當場施以強暴，係犯刑法第330 條
    第1 項之加重強盜罪。按共同正犯之成立，有以共同犯意而
    共同實施犯罪構成要件之行為者，有以自己犯罪之意思，參
    與犯罪構成要件以外之行為者，有雖以幫助他人犯罪之意思
    而參與犯罪構成要件之行為者，有以自己犯罪之意思，事前
    同謀推由一部分實施犯罪之行為者，均屬之，司法院大法官
    會議釋字第109 號解釋可供參考。蓋共同正犯，係共同實施
    犯罪行為之人，在共同意思範圍內，各自分擔犯罪行為之一
    部，相互利用他人之行為，以達其犯罪之目的，其成立不以
    全體均參與實施犯罪構成要件之行為為要件。共同正犯之意
    思聯絡，不限於事前有所謀議，僅於行為當時有共同犯意之
    聯絡，於行為當時，基於相互之認識，不論明示通謀或相互
    間默示合致，以共同犯罪之意思參與，均屬之；而行為分擔
    ，亦不以每一階段皆有參與為必要，倘具有相互利用其行為
    之合同意思所為，仍應負共同正犯之責，蓋共同正犯，於合
    同意思範圍內，組成一共犯團體，團體中任何一人之行為，
    均為共犯團體之行為，他共犯均須負共同責任，初無分別何
    一行為係何一共犯所實施之必要。（最高法院55年度台上字
    第522 號、87年度台非字第35號、85年度台上字第4962號、
    88年度台上字第2230號、第2858號判決、73年台上字第1886
    號判例意旨參照）。被告與已成年之彭少東間，就所犯加重
    準強盜罪，有犯意聯絡及行為分擔，為共同正犯。又被告前
    因竊盜案件，經臺灣高等法院以90年度上易字第1215號判處
    有期徒刑1 年6 月確定，於93年7 月2 日縮短刑期假釋出監
    ，於93年10月25日保護管束期滿未經撤銷視為執行完畢，其
    於5 年內再犯本件有期徒刑以上之罪，為累犯，應依刑法第
    47條規定之例加重其刑。公訴人認被告所為觸犯刑法第 329
    條準強盜罪，固無不合，惟漏引刑法第330 條，爰予補正，
    因起訴書既已載明被告上開加重強盜罪之犯罪事實，本院自
    得於同一事實範圍內審理之，惟公訴人認被告所犯加重竊盜
    罪與準強盜罪間，犯意各別，罪名互異，應依數罪併罰之例
    處斷，則屬誤會，附此敘明。
五、原審為科刑之判決，固非無見，惟(一)原判決認定被告與未經
    起訴之彭少東係共犯，卻未認定彭少東已否成年或有無刑事
    責任能力，致應否依其他法律加重，滋生疑議，自有未合。
    (二)原判決認定被告攜帶兇器，於夜間「開啟」乙○○位高雄
    市○○區○○路583 號3 樓之2 大門，「侵入」乙○○住宅
    ，「破壞」屋內之2 間臥室門鎖（門扇的一部分）而行竊，
    被發覺後演變成準強盜罪，主文卻謂「攜帶兇器，毀壞門扇
    ，於夜間侵入住宅竊盜..... 」，形成主文與事實不符之矛
    盾，自有未洽。(三)被告於本院已自認犯加重準強盜罪，此項
    犯罪後態度良好，原審不及審酌考量，亦有未合。被告上訴
    直承犯加重準強盜罪，指摘原判決量刑過重不當，檢察官亦
    要求從寬量處，上訴尚非全無理由，且原判決確有如上所述
    其他可議之處，即屬無可維持，應由本院撤銷改判，爰審酌
    被告係累犯，攜帶兇器於夜間侵入住宅毀壞門扇竊盜，為防
    護贓物及脫免逮捕，當場施強暴之行為，對人民生命、財產
    造成嚴重侵害，參考其犯罪後之態度及檢察官對於量刑之意
    見等一切情狀，量處如主文所示之刑。復按，共同正犯因相
    互間利用他人之行為，以遂行其犯意之實現，本於責任共同
    之原則，有關沒收部分，對於共犯間供犯罪所用之物，自均
    應為沒收之諭知（最高法院89年度臺上字第6946號判決意旨
    參照）。故扣案之萬能開鎖工具3 支、螺絲起子3 支、萬能
    活動板手1 支 (供開啟或破壞門鎖使用）及彭少東所有之手
    電筒1 支 (供行竊照明搜尋財物使用)、 手套1 雙(供 穿戴
    以行竊避免留下指紋跡證），雖係共犯彭少東所有，供本件
    犯罪使用之物，業據被告甲○○供述明確，依刑法第38條第
    1 項第2 款規定宣告沒收。另扣案之鏡子1 面、眼鏡1 副，
    雖據被告甲○○供述係屬共犯彭少東所有之物，但並無證據
    證明係供其2 人上開犯罪使用之物，爰不予宣告沒收，附此
    敘明。
六、台灣高雄地方法院檢察署95年度偵字第8082號移送併辦意旨
    略以: 甲○○於94年5 月29日20時許，意圖為自己不法之所
    有，侵入桃園縣中壢市○○○街45之4 號3 樓徐文英住宅，
    竊取徐文英所有之現金新台幣2 萬元、港幣120 元、人民幣
    300 元、金項鍊1 條、金手鍊1 條、戒指3 個、電腦螢幕 1
    、個手機1 支、照相機2 部，嗣經警採得現場遺留之指紋循
    線查獲。認係犯刑法第321 條第1 項第1 款之加重竊盜罪，
    與前揭起訴之部分，屬連續犯裁判上一罪之關係，移送併辦
    。按連續犯必基於概括之犯罪計劃，先後數行為觸犯犯罪構
    成要件相同之罪名始足當之。茲本件起訴之部分，係犯刑法
    第第330 條第1 項、第329 條之加重準強罪，與移送併辦之
    部分屬刑法第321 條第1 項第1 款之加重竊盜罪名，二者之
    罪名不同，況被告此部分於94年5 月29日20時許，單獨侵入
    桃園縣中壢市○○○街45之4 號3 樓徐文英住宅竊盜時，殊
    難想像即計劃於94年9 月9 日21時許，夥同已成年之彭少東
    侵入高雄市○○區○○路583 號3 樓之2 乙○○住宅，竊盜
    後並當場對乙○○施暴而犯加重準強準罪名。上揭二案，顯
    非連續犯，此部分未經起訴，即與已論罪科刑部分無裁判上
    一罪之不可分關係，本院就此部分自不得加以審判。應退回
    檢察官依法處理（最高法院88年度台上字第3484號判決意旨
    參照）。
據上論斷，應依刑事訴訟法第369 條第1 項前段、第364 條、第
299 條第1 項前段，刑法第28條、第330 條第1 項、第329 條、
第47條、第38條第1 項第2 款，判決如主文。
本案經檢察官彭南雄到庭執行職務。
中    華    民    國    95    年    4    月    18    日
                  刑事第二庭    審判長法  官  林正雄
                                      法  官  黃壽燕
                                      法  官  陳啟造
以上正本證明與原本無異。
如不服本判決應於收受本判決後10日內向本院提出上訴書狀，其
未敘述上訴理由者，並得於提起上訴後10日內向本院補提理由書
狀（均須按他造當事人之人數附繕本）「切勿逕送上級法院」。
中    華    民    國    95    年    4    月    19    日
                                      書記官  黃琳群
附錄本案論罪科刑法條：
中華民國刑法第330條
犯強盜罪而有第 321 條第 1 項各款情形之一者，處 7 年以上有
期徒刑。
前項之未遂犯罰之。


司法院資訊處製作；財團法人民間司法改革基金會備份。
